【裁判字號】    99,消債更,54
【裁判日期】    990223
【裁判案由】    聲請更生程序
【裁判全文】
臺灣高雄地方法院民事裁定            99年度消債更字第54號
聲  請  人  蘇佩誼原名蘇玲滿.
上列當事人因消費者債務清理事件聲請更生，本院裁定如下：
    主  文
聲請駁回。
聲請費用由聲請人負擔。
    理    由
一、聲請意旨略以：聲請人即債務人因積欠國泰世華銀行等債權
    人之債務合計新台幣（以下同）254 萬2467元，惟其現有資
    產總額僅為167 萬4311元，又依其每月薪資收入顯不足清償
    債務，爰依法聲請裁定准予更生等語。
二、按債務人不能清償債務或有不能清償之虞，且無擔保或無優
    先權之債務總額未逾1200萬元者，於法院裁定開始清算程序
    或宣告破產前，得向法院聲請更生，消費者債務清理條例（
    以下稱本條例）第3 條、第42條第1 項分別定有明文。又依
    同條例第8 條規定，聲請更生或清算不合程式或不備其他要
    件者，法院應以裁定駁回之，但其情形可以補正者，法院應
    定期間先命補正。經查：
  (一)聲請人前依本條例規定與債權人國泰世華銀行協商，因遭未
    能接受還款條件以致協商不成立等情，業有申請書、債權人
    清冊及前置協商不成立通知書各1 份（參見本院卷第203 至
    208 、215 頁）為憑，足認聲請人業依本條例第151 條第1
    項規定進行協商程序而不成立，遂符合聲請更生之法定程序
    要件，故本件所應審究者厥為聲請人是否有不能清償債務或
    不能清償之虞之情形，合先敘明。
  (二)本件茲據聲請人自陳其目前每月收入約為3 萬5645元（參見
    本院卷第54頁）云云。然參諸聲請人98年1 至12月平均每月
    薪資數額分別為4 萬483 元、3 萬5608元、3 萬3317元、3
    萬3979元、3 萬4753元、3 萬8002元、3 萬2008元、3 萬20
    84元、3 萬4881元、4 萬1335元、4 萬239 元及3 萬5858元
    ，據此推算其平均每月薪資數額約為3 萬6045元（尚未包括
    其他如年終獎金等）。至聲請人現時雖另由部分債權人向法
    院申請強制執行而予扣薪，然鑑於此舉亦將同時減少既存債
    務暨部分利息繼續發生，故針對是否償債能力一節仍應以聲
    請人原有收入數額為斷。故本院乃認應以其上述每月平均收
    入3 萬6045元作為認定標準為當。
  (三)按本條例立法目的係為使不幸陷入經濟困境之人得以清理債
    務、重建生活，並在清理債務過程中能適度保有符合人性尊
    嚴之最低基本生活所需，而非維持債務人過去慣常之寬裕生
    活型態，否則債務人一方面既因原本生活模式以致負有龐大
    債務而無力清償，他方面若仍容許其繼續延續既有生活標準
    ，非僅有悖於本條例意旨，更係將債務人因個人浪費或財務
    管理失控之風險不當轉嫁予金融機構負擔，顯非公允。故為
    妥適調整債務人與債權人及其他利害關係人間之權利義務關
    係，保障債權人獲得公平受償，並謀求消費者經濟生活之重
    建復甦機會，法院針對債務人所主張各項生活費用支出，即
    非可逕以債務人所任意主張之基本生活費用數額而斷，而應
    改以酌採政府所定最低生活費用作為裁量標準，方屬允恰。
    準此，參諸聲請人住所位於高雄市三民區，遂應以內政部所
    公告99年度高雄市低收入戶最低生活費用每人每月為1 萬13
    09元計算其生活必要費用。
  (四)次按，直系血親相互間、夫妻之一方與他方父母同居者、兄
    弟姐妹相互間、家長家屬相互間互負扶養之義務，此為民法
    第1114條第1 至4 款所明定。又負扶養義務人有數人，而其
    親等同一時，應各依其經濟能力分擔義務；受扶養權利者，
    以不能維持生活而無謀生能力者為限；前項無謀生能力之限
    制，於直系血親尊親屬不適用之，同法第1115條第3 項及第
    1117條第1 項亦有明文。本件聲請人雖主張其每月尚須獨立
    負擔子女2 人扶養費共計2 萬1982元云云（參見本院卷第55
    頁）。惟查：聲請人子女現時俱屬未成年且無獨立謀生能力
    ，應有受扶養之必要。又依聲請人所提出其配偶李任哲97年
    度綜合所得稅資料清單雖記載其該年度未有任何收入，然鑑
    於綜合所得稅資料清單僅係針對一般營利事業所為租稅申報
    資料加以彙整統計，諸如其他未經合法申報之所得（例如擺
    地攤或其他臨時性收入）即無法列入統計，以致未能作為個
    人實際所得資料之唯一證據方法。從而前開綜合所得稅資料
    清單既無從證明李任哲果無任何收入來源，且依卷附李任哲
    之勞工保險投保資料記載其現時仍繼續參加勞工保險，且投
    保薪資為1 萬9200元（參見本院卷第271 頁），據此堪認李
    任哲客觀上並未有何不能扶養子女之情事，衡情自得適度分
    擔扶養義務，故本院乃認應由聲請人與其配偶依法各自負擔
    2 分之1 扶養費用為當。是綜此計算聲請人每月應負擔其子
    女扶養費用共計1 萬1309元（《1 萬1309元÷2 》×2 ＝1
    萬13 09 元），逾此範圍所主張其他扶養費用即屬無據。
  (五)再者，本條例立法意旨乃係考慮陷於經濟上困境之消費者若
    任其於惡性循環之債務窘境中自生自滅，勢將衍生嚴重社會
    問題，難以維持社會經濟秩序之安定，遂有依情形分別進行
    更生或清算程序藉以清理其債務之必要，俾能妥適調整債務
    人與各債權人彼此間相互權利義務關係，並同時兼顧消費者
    經濟生活之更生機會。惟私法上債之關係係以當事人間信賴
    關係為基礎，亦為社會經濟組織之重要支柱。當事人以法律
    行為追求自己之利益之際，亦應顧及對方利益，考量債權債
    務之社會作用，本於誠實及信用原則行使債權暨履行債務。
    是倘債務人欲透過本條例規定調整其既有義務內容之同時，
    自應本於誠信原則之本旨，惟有在不能清償債務或有不能清
    償之虞而使其陷於經濟上困境時，方得准許之，以期避免債
    務人惡意利用本條例而圖謀減免債務，致使一般法律交易無
    端陷於高度道德危險之下，迫使債權人為求保全資產而必須
    緊縮信用，進而惡化消費借貸關係應有之流通性。準此，依
    聲請人每月收入約為3 萬6045元，扣除個人必要生活支出及
    扶養費用後，應尚餘1 萬3424元（3 萬6045元－1 萬1309元
    －1 萬1309元＝1 萬3424元）可資運用。其次，觀乎卷附聲
    請人財產資料清單（參見本院卷第11頁）記載其名下共有土
    地10筆價值合計167 萬4311元（另有掛名投資泰銓有限公司
    20萬元），並自承對第三人蘇楊秀鳳取得未獲償之債權23萬
    元（參見本院卷第191 至193 頁），可知聲請人所有之積極
    財產至少應為190 萬4311元。又依聲請人所提出債權人清冊
    內容所示（參見本院卷第174 至175 頁），其所負債務種類
    暨數額各為信用卡債務127 萬9197元、保單借款合計30萬32
    70元、勞工抒困貸款10萬元、保證債務30萬元（為其子李科
    含助學貸款擔任保證人）、民間借款13萬元及台北富邦銀行
    信用卡附卡債務43萬元。茲就上述聲請人整體財產狀況觀之
    ，依其現有積極財產數額顯足以全數清償較高利率之信用卡
    債務（127 萬9197元＋43萬元＝170 萬9197元）及民間借款
    （13萬元）。至其餘如保單借款本金分別為美國人壽14萬60
    00元（年息5.6%）及12萬7000元（年息6.9%）、保誠人壽6
    萬8264元（年息6.9%）、國際紐約人壽2 萬3000元（年息5.
    25 %）及7000元（以上參見本院卷第31至38頁），此部分債
    務非僅仍有保險準備金可資抵償，且據此推算每月僅須清償
    利息約1905元（不包括上述借款7000元利息部分），則聲請
    人其他所須清償債務不過為上述勞工抒困貸款及保證債務，
    又其中保證債務現時既尚未發生，亦難遽認該筆債務之主債
    務人（即聲請人之子李科含）或其他連帶債務人（即聲請人
    配偶李任哲）將來果無清償能力。綜此以觀，聲請人每月剩
    餘收入除足以按月清償剩餘債務所衍生之利息外，尚得逐步
    清償債務本金藉以減少整體債務數額，又縱令此舉將使聲請
    人喪失前開不動產所有權，然揆諸前揭說明，本條例立法目
    的在於適度調整債務人與各債權人之權利義務關係，基於誠
    信原則，法院應以債務人整體資力是否足以清償債務作為判
    斷更生或清算准駁之依據，始稱公允，斷無容許聲請人一方
    面欲主張保有個人不動產所有權、他方面卻以無力償還債務
    為由而聲請更生或清算之理。職是，本件聲請人現時既無任
    何不能清償債務或不能清償之虞之情形，應屬聲請更生之要
    件不備且屬無從補正，是其向本院聲請准予更生云云，洵非
    有據，應予駁回。
三、依消費者債務清理條例第8 條、第15條，民事訴訟法第78條
    ，裁定如主文。
中    華    民    國    99    年    2     月    23    日
                  民事第六庭  法  官  陳明呈
以上正本係照原本作成。
如不服本裁定，應於送達10日內向本院提出抗告狀，並繳納裁判
費新台幣1,000元。
中    華    民    國    99    年     2    月    23    日
                              書記官  劉音利

司法院資訊處製作；財團法人民間司法改革基金會備份。
